【裁判字號】    94,訴緝,182
【裁判日期】    950124
【裁判案由】    偽造有價證券
【裁判全文】
臺灣高雄地方法院刑事判決             94年度訴緝字第182號
    公  訴  人  臺灣高雄地方法院檢察署檢察官
    被      告  戊○
                丙○
    前2 人共同
    選任辯護人  黃宏綱律師
                呂富田律師
上列被告等因偽造有價證券等案件，經檢察官提起公訴（82年度
偵字第13655 、17305 號），本院判決如下：
    主  文
戊○意圖供行使之用，而變造有價證券，處有期徒刑年陸月。
如附表所示變造之支票貳紙均沒收。
丙○無罪。
    事  實
一、戊○與丙○係夫妻，緣丙○所成立之「丙○設計工作室」與
    丁○○簽訂工程承攬合約，丁○○於民國82年4 月26日簽發
    如附表所示之支票2 紙交付戊○，作為給付承攬報酬之用，
    詎戊○見附表所示之支票，票面金額之國字大寫欄均漏為填
    載，竟基於意圖供行使之用，於收受附表所示支票後，旋在
    「丙○設計工作室」委由不知情之成年會計小姐，同時將附
    表所示支票中，票面金額欄於阿拉伯數字部分之百萬位數填
    載「1 」，國字部分填載「壹佰陸拾柒萬伍仟元整」之方式
    ，變造附表所示之支票後，持以行使兌現。
二、案經丁○○訴由臺灣高雄地方法院檢察署偵查起訴。
    理  由
壹、被告戊○部分：
一、訊據被告戊○對上開事實均坦誠不諱，核與證人即告訴人丁
    ○○於本院審理之結證稱：對被告戊○所述，附表所示支票
    之面額原來係新臺幣（下同）675,000 元，由被告戊○變造
    為1,675,000 元部分沒有意見等語（見本院94年12月27日審
    判筆錄第3 頁）此外，復有附表所示支票2 紙、工程承攬合
    約書1 紙、估價單1 紙、轉帳傳票1 紙（均影本）在卷可憑
    （見82年度偵字第17305 號卷第4 至第8 頁）。至於證人即
    告訴人丁○○之妻王玫玲於本院審理中結證稱：當時是會計
    ，是被告戊○來領款，支票部分，其夫習慣交給會計處理，
    那2 張是沒錯，但有1 張面額幾乎是要多出1 佰萬，其就懷
    疑，當初支票之國字面額部分，其有填寫，可能是事後用藥
    水塗改過，再重新改寫。其印象很深刻，被告戊○來請款那
    天非請款日。因通常其要開票都會有紀錄，若非請款日，不
    會把錢匯到甲存帳戶內，…，附表所示支票係另外的會計陳
    小姐開的。因其支票會經過2 位小姐確認，之後再拿給董事
    長蓋章。（問：（請求提示偵卷135 萬元的支票）開票字跡
    是你們公司小姐的字跡？）答：不能確定，但這張支票跟67
    5,000 元支票字跡不一樣，…，其確定附表所示支票金額之
    阿拉伯數字「67 5,000」係公司小姐填載，前面多出「1 」
    係屬偽造，金額在國字部分原則上均以打字為之，但那天被
    告突然到其公司要求請款，嗣後經臺灣土地銀行高雄分行（
    即附表所示支票之付款人，下稱土銀）通知其支票帳戶存款
    不足，始發現附表所示之支票有問題，…，絕對不可能忘記
    填載國字面額等語（見本院94年12月27日審判筆錄第7 至第
    8 頁），證人王玫玲雖稱附表所示支票，於發票時有填載之
    國字金額部分，嗣後可能經被告戊○以藥水塗改云云，此部
    分固與一般人簽發支票會填載國字金額之情相符，惟附表所
    示支票非經證人王玫玲所填載，交付附表所示支票當時究竟
    有無填載國字金額無法提出事證供本院產生確信，而證人王
    玫玲對於當時告訴人丁○○究竟交付多少張支票予被告戊○
    與告訴人丁○○之指訴不符，對於附表所示支票之國字金額
    遭藥水塗改部分純屬個人臆測之詞，就此部分證人王玫玲並
    未提出確切實據，故應認證人丁○○之結證及被告之自白相
    符，否則，被告何以不將票面金額阿拉伯數字部分一併塗掉
    ，僅在「675,000 」之前很勉強加上「1 」，並明顯露出破
    綻，而被識破係變造之金額。足見被告戊○係因告訴人交付
    附表所示之支票僅填載阿拉伯數字之金額部分，對於國字金
    額部分則漏未填載，始萌生編造附表所示支票金額之犯意，
    而為附表所載變造方式之犯行後，持以行使兌現。綜上，本
    件被告戊○變造有價證券後持以行使之犯行，事證明確，犯
    行洵堪認定，應依法論科。
二、按刑法上所謂變造，係指不變更原有之本質，而僅就其內容
    ，非法加以變更者而言；偽造、變造有價證券而復持以行使
    ，其行使行為吸收於偽造、變造行為之中，衹應論以偽造、
    變造罪，且有價證券內所蓋之印文，為構成證券之一部，所
    刻之印章，為偽造、變造之階段行為，均應包括於偽造、變
    造罪之內，自不生牽連或想像競合之問題；行使偽造、變造
    有價證券以詐取財物，其取得財物行為，原已包含於該行使
    偽券、變造有價證券行為之內，並不另成詐欺罪名，殊無適
    用刑法55條之餘地，最高法院31年上字第2673號、31年上字
    第88號、31年上字第1918號判例要旨參照。復按魏碧森交付
    之第022580號本票，已載明阿拉伯數字金額，應屬有效之票
    據，上訴人在有效之本票阿拉伯數字金額「20」與「000 」
    間加一個「0 」，變造為「200,000 」元，並以支票打字機
    打上「貳拾萬元正」文字，以加強變造結果之真實性，係犯
    變造有價證券罪，最高法院77年度台上字第4064號判決要旨
    參照。是告訴人丁○○簽發如附表所示支票之真意，僅係支
    付被告戊○票面金額為675,000 元之報酬，被告戊○係將有
    效之支票，變更其票面金額後行使，依上開說明，核被告戊
    ○所為，係犯刑法第20 1條第1 項之意圖供行使之用，而變
    造有價證券罪。被告戊○變造附表所示之支票後持以行使，
    低度之行使行為為高度之變造行為所吸收，不另論罪。其利
    用不知情之成年會計小姐變造支票金額，為間接正犯。其同
    時接續變造附表所示支票，自屬接續犯，而非連續犯。至於
    公訴檢察官於本院審理中，認被告戊○上開行為另涉犯刑法
    第339 條第1 項之詐欺罪嫌，揆諸上開判例意旨，被告戊○
    之行使變造支票，就超過原票面金額部分，本含有詐欺取財
    之性質，至於原票面金額67,500元部分，被告戊○以收取承
    攬報酬為由，向告訴人丁○○要求交付款項，非以不實事項
    ，令告訴人陷於錯誤而交付財物，是公訴人上開指訴，容有
    誤會，附此敘明。爰審酌被告戊○僅因告訴人交付附表所示
    支票之國字金額欄漏未填載，並因告訴人丁○○未依被告戊
    ○等之施工進度支付報酬而生怒意，遽為上開犯行，任意變
    造有價證券之票面金額持以行使，擾亂票據信用交易秩序，
    且變造之票據面額及犯罪所得甚鉅，惟犯後坦承犯行，態度
    良好等一切情狀，量處如主文所示之刑，以資懲儆。
三、附表所示之變造支票，雖未扣案，惟不能證明業已滅失，不
    問屬於犯人與否，均應依同法第205 條規定宣告沒收。
貳、被告丙○部分：
一、公訴意旨另以：（一）被告丙○意圖為自己不法之所有，於
    81年10月間以調借支票週轉之方法，詐使乙○○誤信而交付
    未填載金額之彰化銀行北高雄分行等行庫之支票多張，而後
    填入金額持向他人借款再任令支票退票，使乙○○負擔與持
    票人和解收回支票損失共計1,500 萬元。（二）被告丙○與
    戊○（業經有罪判決）係夫妻關係，於82 年4月26日收受丁
    ○○簽發附表所示之支票，被告丙○與戊○共同基於意圖供
    行使之用，於收受附表所示支票後，變造附表所示支票之金
    額後行使，因認被告丙○於上開事實（一）部分，涉犯刑法
    第339 條第1 項之詐欺罪嫌，上開事實（二）部分，涉犯刑
    法第201 條第1 項、第2 項之變造有價證券罪嫌、第339 條
    第1 項之詐欺罪嫌云云。
二、經查：
（一）按被告未經審判證明有罪確定前，推定其為無罪；犯罪事
      實應依證據認定之，無證據不得認定犯罪事實；不能證明
      被告犯罪者，應諭知無罪之判決，刑事訴訟法第154 條第
      1 項、第2 項及第301 條第1 項分別定有明文。又刑事訴
      訟法上所謂認定犯罪事實之證據，係指足以認定被告確有
      犯罪行為之積極證據而言，該項證據自須適合於被告犯罪
      事實之認定，始得採為斷罪資料；事實之認定，應憑證據
      ，如未能發現相當證據，或證據不足以證明，自不能以推
      測或擬制之方法，以為裁判基礎；而認定犯罪事實所憑之
      證據，雖不以直接證據為限，間接證據亦包括在內；然而
      無論直接或間接證據，其為訴訟上之證明，須於通常一般
      之人均不致有所懷疑，而得確信其為真實之程度者，始得
      據為有罪之認定；又告訴人之告訴，係以使被告受刑事訴
      追為目的，是其陳述是否與事實相符，仍應調查其他證據
      以資審認，最高法院29年上字第3105號、40年臺上字第86
      號及76年臺上字第4986號、52年台上字第1300號分別著有
      判例可資參照。
（二）訊據被告丙○堅決否認有何詐欺、變造有價證券犯行，辯
      稱：與告訴人乙○○私交不錯，2 人互相借票已經不只1
      次，告訴人乙○○常交付空白支票，讓其自己去填寫，且
      這2 、3 年來，均票貼銀行，告訴人乙○○均知情，只是
      因最後那2 張票週轉不靈才跳票，嗣後曾通知告訴人乙○
      ○趕快止付。後來因銀行票貼額度都滿了，沒有辦法才去
      地下錢莊借錢；對於附表所示之支票遭變造乙節，均不知
      情，其僅負責工程設計規劃，財務部分由其夫戊○負責等
      語；而辯護意旨略以：附表所示支票係被告丙○之夫戊○
      所變造，業經戊○坦承不諱，當時亦由戊○簽收上開支票
      ，土銀開戶登錄單均由戊○所填等語。
（三）按中華民國92年1 月14日修正通過之刑事訴訟法施行前，
      已繫屬於各級法院之案件，其以後之訴訟程序，應依修正
      刑事訴訟法終結之。但修正刑事訴訟法施行前已依法定程
      序進行之訴訟程序，其效力不受影響，刑事訴訟法施行法
      第7 條之3 定有明文。告訴人乙○○自94年4 月27日即離
      開臺灣境內，迄今尚未入境之事實，有告訴人乙○○之入
      出境查詢結果資料1 份在卷可查，惟告訴人乙○○於82年
      7 月8 日檢察官偵查中證述稱：經被告丙○告知支票要到
      銀行票貼，所以沒有填寫金額，正確金額其也不清楚，金
      額都是被告丙○所填，與被告丙○係10幾年之朋友，當時
      因為被告丙○說時間很趕，所以才直接將空白支票交給被
      告，…，支票退票後拿來向其求償之人，有代書、有車行
      、有信用合作社等人，當初以其空白支票換被告丙○之支
      票，…，當初被告丙○稱有工程款，要拿客票向銀行貼現
      ，因銀行規定須客票才能向銀行貼現等語（見82年度偵字
      第13655 號卷第25、26頁）。告訴人乙○○於偵查中之指
      訴，雖未具結，而本案審理期間已無法傳訊到庭接受詰問
      ，爰依上開說明，認告訴人乙○○於偵查中之指訴，係於
      現行刑事訴訟法修正前為之，不適用現行法第158 條之3
      之規定，故可認告訴人乙○○於偵查中之證述得為證據。
      是依告訴人乙○○偵查中所言，被告丙○借票當時，有告
      知告訴人借票之目的，被告也確實有持該支票向銀行票貼
      ，且基於2 人多年之情誼，告訴人對被告丙○有相當之信
      任，始會交付空白支票予被告丙○，堪信被告丙○向告訴
      人借票當時，並無基於不法所有之意圖，至於嗣後被告丙
      ○無法支付上開向告訴人借票之金額，乃係2 人間之民事
      債務不履行之範疇，核與刑事之詐欺罪嫌無涉。
（四）附表所示支票，係由告訴人丁○○交付予戊○，旋由戊○
      變造之事實，業經證人丁○○於本院審理時結證稱：82年
      4 月26日有交付附表所示之支票予戊○，…，（經提示82
      年4 月22日估價單，問：這張估價單可看出這3 張支票都
      是戊○領取，有何意見？）沒意見，…，（問：當時你這
      2 張票是交給誰？）我開票出去，他們向會計小姐領的，
      我怎麼知道是戊○還是丙○去領的等語（見本院94年12月
      27日審判筆錄第3 至第5 頁），而證人王玫玲結證稱：當
      時係戊○來領款等語（見本院94年12月27日審判筆錄第7
      頁），依上開證人丁○○、王玫玲所言，附表所示之支票
      係由戊○所領取，然無法證明被告丙○有共同變造附表所
      示支票之行為，況戊○亦自承附表所示之支票僅經其手，
      由其變造等語，而公訴人對於被告丙○是否有共同變造附
      表所示支票，亦未提出其他事證供本院審酌，不能僅因告
      訴人丁○○認被告丙○與戊○係夫妻關係，即遽論被告丙
      ○就變造附表所示之支票與戊○有犯意聯絡、行為分擔，
      堪信被告丙○上開所辯為可採。
（五）綜上，本件被告丙○被訴之詐欺、變造有價證券犯行，除
      告訴人之指述外，並無其他積極證據可資證明被告之詐欺
      、變造有價證券犯行，則被告丙○是否確有上開犯行，仍
      須調查其他事證以認告訴人之指述是否為真。惟依卷內現
      存證據資料以觀，已無其他積極證據可資證明被告丙○有
      上開犯行，尚難僅憑告訴人指述即認被告丙○確有上揭事
      實之犯意與犯行。此外，復查無其他積極證據足認被告丙
      ○有何詐欺、變造有價證券犯行，揆諸前揭判例意旨，既
      不能證明被告犯罪，即應為無罪之諭知。
據上論斷，應依刑事訴訟法第299 條第1 項前段、第301 條第1
項，刑法第201 條第1 項、第205 條，罰金罰鍰提高標準條例第
1 條前段，判決如主文。
本案經檢察官甲○○到庭執行職務。
中    華    民    國    95    年    1     月    24    日
                  刑事第二庭審判長法  官  邱永貴
                                  法  官  高思大
                                  法  官  何佩陵
以上正本證明與原本無異。
如不服本判決，應於判決送達後10日內，向本院提出上訴狀。
中    華    民    國    95    年    1     月    24    日
                                  書記官  張家瑜
附錄本案論罪科刑法條：
中華民國刑法第201 條第1 項：
意圖供行使之用，而偽造、變造公債票、公司股票或其他有價證
券者，處3 年以上10年以下有期徒刑，得併科3 千元以下罰金。
附表：
┌──┬────┬───┬───┬───┬───┬────┬───────┐
│編號│支票號碼│發票日│帳 號 │發票人│付款人│ 原金額 │   變造方式   │
│    │        │      │      │      │      │ (數字) │              │
├──┼────┼───┼───┼───┼───┼────┼───────┤
│１  │AAF26856│82年7 │8317-8│丁○○│臺灣土│新臺幣  │被告戊○委由不│
│    │53      │月30日│      │      │地銀行│675,000 │知情會計小姐將│
│    │        │      │      │      │高雄分│元      │數字金額佰萬位│
│    │        │      │      │      │行    │        │數填「１」，並│
│    │        │      │      │      │      │        │偽填國字欄金額│
│    │        │      │      │      │      │        │「壹佰陸拾柒萬│
│    │        │      │      │      │      │        │伍仟元整」。  │
├──┼────┼───┼───┼───┼───┼────┼───────┤
│２  │AAF26856│82年7 │8317-8│丁○○│臺灣土│新臺幣  │同上          │
│    │54      │月30日│      │      │地銀行│675,000 │              │
│    │        │      │      │      │高雄分│元      │              │
│    │        │      │      │      │行    │        │              │
│    │        │      │      │      │      │        │              │
│    │        │      │      │      │      │        │              │
│    │        │      │      │      │      │        │              │
└──┴────┴───┴───┴───┴───┴────┴───────┘


司法院資訊處製作；財團法人民間司法改革基金會備份。
